【裁判字號】    89,重上更(三),29
【裁判日期】    891025
【裁判案由】    瀆職等
【裁判全文】
臺灣高等法院臺中分院刑事判決             八十九年度重上更（三）字第二九號
    上  訴  人  臺灣臺中地方法院檢察署檢察官
    被      告  戊○○
    選任辯護人  劉家驥
    被      告  庚○○
    選任辯護人  王文聖
    被      告  乙○○
右上訴人因被告等瀆職等案件，不服臺灣臺中地方法院中華民國八十四年二月二十三
日第一審判決（民國八十三年度訴字第三六一○號，起訴案號：臺灣臺中地方法院檢
察署八十三年度偵字第八八一五號），提起上訴，判決後，經最高法院第三次發回更
審，本院判決如左：
    主  文
原判決撤銷。
戊○○、庚○○、乙○○公務員洩漏關於中華民國國防以外應秘密之文書，各處有期
徒刑陸月，如易科罰金，均以佰元折算壹日。
    事  實
一、戊○○、庚○○、乙○○均於民國（下同）八十三年二月五日，經主管機關臺灣
    省選舉委員會公告當選第十三屆臺中市議會議員。因郭晏生、陳武雄二人為競選
    該屆議會議長之職，雙方競選激烈，旋支持郭晏生一派之戊○○與張德榮、廖述
    嘉、林文彬、陳三井、賴俊銘、林永安、黃淑芬、陳天汶、陳清景、顏英男、張
    經魁、陳阿水、林永能等另十三位臺中市議會議員當選人（上開張德榮等十三位
    臺中市議會議員所犯公務員洩漏國防以外應秘密之文書犯行，均另案經本院以八
    十五年度上更(一)字第一三五號刑事判決各判處有期徒刑六月，如易科罰金，均以
    三百元折算一日，其中陳三井、賴俊銘、陳清景、張經魁等四人因未上訴而告確
    定，餘經上訴後經最高法院以八十七年度台上字第三五○五號刑事判決駁回其等
    上訴亦告確定在案），於八十三年二月十七日晚上，均從郭晏生在臺中市○○路
    一一一號經營之園邸商務旅館出發，隨同與郭晏生搭檔競選第十三屆臺中市議會
    副議長之張廖貴專等二十人集體出國至新加坡、印尼旅遊。另支持陳武雄、林長
    生搭檔競選第十三屆臺中市議會正、副議長之庚○○、乙○○等十四位臺中市議
    會議員當選人，亦由江正吉領隊，於八十三年二月二十日出國至日本、韓國等地
    旅遊。戊○○等一派於同年月二十七日返國後，集體住進園邸商務旅館，以便郭
    晏生、張廖貴專掌握上開市議員行蹤，避免跑票。另庚○○、乙○○一派亦於同
    年月二十七日返國後，集體住進新竹市之全泰飯店，以利陳武雄、林長生掌握同
    行市議員行蹤，避免跑票。至同年三月一日上午，上開二派議員分別集體至臺中
    市議會報到宣誓就職，取得公務員身分後，隨即舉行議長、副議長選舉，戊○○
    及庚○○、乙○○三位市議員於行使其職務上行為即選舉議長、副議長時，各允
    諾支持郭晏生、張廖貴專或陳武雄、林長生擔任臺中市議會議長、副議長，彼等
    於該項選舉時，均明知該選舉為無記名方式，不得洩漏選票內容與他人知悉，竟
    為表明確實履行約定，遂分別基於洩漏秘密之犯意，在領得選票後，於圈選處圈
    選議長郭晏生或陳武雄人選時，故意在選票上自己姓名處，摺一直線摺痕，利用
    不知情之唱票人員陳麗貞，於開票唱票過程必須公開亮票之程序，將其摺痕公然
    暴露，致使各該議員圈選郭晏生或陳武雄為議長之票載內容公開予他人觀看，以
    資證明彼等確實投票支持郭晏生或陳武雄，以此種方式洩漏國防以外應秘密之文
    書，選舉張廖貴專或林長生為副議長時，亦以相同方法為之。右開議長、副議長
    選舉，第一次投票結果，郭晏生、陳武雄及張廖貴專、林長生所得票數均未超過
    半數，故隨即舉行第二次議長、副議長選舉，上開戊○○、庚○○、乙○○等市
    議員於圈選議長郭晏生或陳武雄時，亦接續在選票上自己姓名處，重複右揭摺痕
    ，並將摺痕公然暴露之間接亮票行為，選舉副議長張廖貴專或林長生時亦然。最
    後選舉結果，郭晏生當選議長，張廖貴專當選副議長。
二、案經臺灣臺中地方法院檢察署檢察官於偵辦該署八十三年度他字第一五九號臺中
    市第十三屆市議會正、副議長選舉賄選一案察覺上情而自動檢舉偵查起訴。
    理  由
一、訊據被告戊○○、庚○○、乙○○對彼等經臺灣省選舉委員會於八十三年二月五
    日公告當選為第十三屆臺中市議會議員，及被告戊○○對其於同年月十七日隨同
    張德榮等同屆臺中市議會議員等人出國至新加坡，其並於同年三月一日上午在臺
    中市議會報到宣誓就職後，於該屆市議會議長、副議長之選舉支持郭晏生一派；
    另被告庚○○、乙○○對其於八十三年二月二十日，與江正吉等同屆臺中市議會
    議員出國至日本、韓國等地旅遊，並於同年三月一日上午，在臺中市議會報到宣
    誓就職後，於該屆市議會議長、副議長選舉時支持陳武雄一派等事實，雖分別供
    承不諱，但皆矢口否認有公務員洩漏國防以外應秘密文書犯行，均辯稱：渠等均
    未於選票上摺痕加記云云。惟查：
  (一)本件議長、副議長選舉，郭晏生兩次選舉議長均得二十二票，且均在選票上之林
    文彬、黃淑芬、廖述嘉、陳天汶、顏英男、陳阿水、林永能、張德榮、賴俊銘、
    林永安、張經魁、陳清景、陳三井、戊○○、廖佩春、郭晏生、賴信雄、張廖貴
    專、賴滄浪、林弘昇、朱黃蘭、劉春財等議員姓名欄各有直線摺痕；另郭武雄兩
    次議長選舉第一次得二十票、第二次得十九票，且二次均在選票之江正吉、林清
    華、江宗杜、張雪惠、周賜斌、林長生、乙○○、陳有江、林張久美、涂明榮、
    劉清庚、廖松相、庚○○、劉水元、賴天龍等議員姓名欄上各有直線摺痕。而張
    廖貴專二次副議長選舉各得二十一票、二十三票，其選票中之林永安、郭晏生、
    陳天汶、黃淑芬、張經魁、戊○○、陳清景、賴俊銘、林弘昇、賴滄浪、劉春財
    、林永能、朱蕙蘭等議員姓名欄上各有直線摺痕；另林長生二次副議長選舉各得
    二十一票、十九票，其選票中之江正吉、江宗杜、張宏年、涂明榮、林清華、陳
    有江、劉清庚、周賜斌、林張久美、廖松柏、庚○○、乙○○等議員姓名欄上各
    有直線摺痕，且摺痕處之議員姓名均無重覆等事實，業經臺灣臺中地方法院檢察
    署檢察官於該署八十三年度偵字第五○四三號郭晏生等妨害投票案（下稱郭晏生
    案）偵查中，於八十三年三月二十六日會同臺中市政府民政局自治行政課長陳裕
    益、法務部調查局中部地區機動工作組人員李瑞華等，在臺灣臺中地方法院檢察
    署六樓會議室勘驗上述選票屬實，並製有履勘筆錄在卷可稽（見郭晏生案第五○
    四三號偵查卷(三)第一六三至一七二頁），而上開議員或自承參與前開新加坡、印
    尼或日本、韓國團之集體旅遊，或坦承支持郭晏生、張廖貴專或陳武雄、林長生
    搭檔競選正、副議長，而其等表示支持之議長、副議長人選，恰與各議長、副議
    長選票上其等姓名欄上有直線摺痕相符（見他字卷(一)第二三背面、二九頁背面、
    三一頁、三三頁背面、三五頁背面、三七頁背面、三九頁背面、四一頁背面、四
    五頁背面、四七頁背面、五○頁背面、五三頁背面、五五頁背面、五八頁背面、
    六一頁背面、六五頁背面、六六頁背面、八一頁背面、八三頁背面、八七頁背面
    、九○頁、九二頁背面、九五頁背面、一○○頁背面、一○二頁背面、一○五頁
    背面、一○七頁背面、一一一頁背面、一一四頁背面及他字卷(二)第一六頁），如
    無事先相約，豈有可能如此巧合，又選票紙張如無故意用力摺壓數次，均不能留
    下摺痕，更不能在姓名處留下直線而規則明顯之紋路，即使經發選票、領選票、
    開票等程序亦然，足證各該選票即為摺痕處之所示市議員所投。
  (二)按刑法第一百零九條之洩漏國防秘密罪，其性質屬危險犯，一有洩漏或交付之行
    為，即行成立，他人是否因而知悉﹖在所不問（參看周冶平著刑法各論五十七年
    版第三九頁第八至十行），即行為人將應秘密之文書、物品加以洩漏，將之置於
    他人得以知悉內容之狀態者，犯罪即已成立，至於他人是否因而知悉該應秘密之
    文書內容，則與犯罪構成要件無關。又臺灣省各縣市議會組織規程第十條第一項
    明定：「縣、市議會置議長、副議長各一人，由縣、市議員以無記名投票分別互
    選之」，此所謂無記名投票，係指秘密投票而言，其選票自屬國防以外應秘密之
    文書。被告等三人係臺中市議會第十三屆市議員，有該議會第十三屆議員選舉當
    選人名冊可證（見他字卷(一)第二五頁），自係依法令從事於公務之人員，為刑法
    上之公務員（司法院三十七年院解字第三九二二號解釋參照）。其等共同利用唱
    票人員之唱票過程，將秘密投票之選票內容加以洩漏，所涉刑法第一百三十二條
    公務員洩漏國防以外秘密罪，其行為態樣與前述刑法第一百零九條洩漏國防秘密
    罪相同，性質上均為侵害國家法益之犯罪，僅因該罪犯罪主體為公務員，而規定
    於職罪章中，故刑法第一百三十二條之罪，亦應解為危險犯，凡將秘密置於對
    方可得而知或可得而持有之狀態下者，犯罪即屬既遂（參看韓忠謨著刑法總論五
    十七年版第八五頁及最高法院五十九年台上字第一九五二號判決）。
  (三)於八十三年三月一日臺中市議會第十三屆議長、副議長選舉開票當時，在唱票現
    場有張德榮、林清華、廖松柏、賴滄浪、江克能五位監察員（由市議員互選）及
    三位管理員，另由不知情之陳麗貞唱票，每唱完一張選票，即以雙手將選票攤開
    ，讓站立旁邊負責核對唱票內容是否正確之監察員核對，核對無誤後，將選票交
    給另一管理員，按得票者姓名放置另一邊桌上，供站立身旁負責監察開票工作之
    另外三名監察員查閱，業經證人即該次議長、副議長選舉主任管理員蕭清杰於郭
    晏生案第一審法院審理時結證屬實，並經該審法院於審理時當庭勘驗開票過程之
    錄影帶（證物編號Ｍ１）無誤（見原審卷第六八、七○頁），而上列選票亦經該
    案第二審法院驗明確有上開摺痕，並有該本院八十五年度上更(一)字第一三五號刑
    事判決書載明可按（見本院上更(二)卷第一三○頁），足見唱票過程已將秘密投票
    之選票內容暴露，置於他人得以知悉何位市議員圈選郭晏生、張廖貴專或陳武雄
    、林長生為議長、副議長之狀態，不問監察員、管理員是否已知悉，對被告等三
    人罪責之成立，均無影響。
  (四)綜上，被告等三人此部分所辯，均係飾卸之詞，並無可採。從而，被告等三人此
    部分犯行，均堪以認定。
二、核被告戊○○、庚○○、乙○○等三人之所為，均係犯刑法第一百三十二條第一
    項之公務員洩漏國防以外秘密文書罪。彼等於議長、副議長選舉二次投票，雖均
    有在其選票上摺痕，利用唱票人員之唱票程序洩漏選票內容，但其目的均在藉此
    表明確有履行當初約定之條件，投票圈選郭晏生、張廖貴專或陳武雄、林長生擔
    任議長、副議長，在彼等主觀上認為對該等人選之兩次摺痕行為，不過為彼等犯
    罪行為之一部，故兩次摺痕行為應屬接續犯。因檢察官起訴書於犯罪事實欄，就
    被告戊○○等三人集體在議長選舉票上加記（即在選舉票上自己之姓名欄，摺一
    直線，以表示該選舉票由何人所投）之洩密犯行，業已敘及，已發生起訴效力，
    至漏未言及有接續犯關係之副議長選舉亦有洩密情形及未引用所犯法條，法院均
    得併予審理。再被告戊○○等三人利用不知情之唱票人員將選票暴露他人以達洩
    密目的，均為間接正犯。檢察官上訴意旨謂：原判決未審酌郭晏生案之判決結果
    及有關卷證，為適當判決，難認原判決允當云云，雖未指摘及此，然原判決就此
    部分疏未詳察而諭知被告戊○○等三人無罪，尚有未洽，惟原判決既有上開可議
    之處，仍應由本院將原判決撤銷改判，爰審酌被告戊○○、庚○○均無犯罪紀錄
    ，被告乙○○僅有竊佔罰金前科，有臺灣高等法院被告全國前案紀錄表三份存卷
    可證，素行皆尚佳，彼等行為對議會政治已造成危害，彼等於犯罪後皆未能坦承
    犯行，及態度不佳等一切情狀，均量處如主文第二項所示之刑，併各諭知以三百
    銀元折算一日之易科罰金折算標準，以示懲儆。
三、公訴意旨另略以：被告戊○○、庚○○、乙○○等三人均於八十三年二月五日，
    經主管機關臺灣省選舉委員會公告當選第十三屆臺中市議會議員，因同為當選人
    之市議員郭晏生、陳武雄二人為競選臺中市議會議長之職，雙方競爭激烈，為分
    別爭取各當選之議員支持，郭晏生遂於同年月十六日或十七日，在其所經營設於
    臺中市○○路一一一號之園邸商務旅館，致送新台幣（下同）七百萬元之賄款予
    被告戊○○。陳武雄亦於同年月十四日或十五日，分別在被告乙○○及庚○○二
    人住處，各致送七百四十萬元及七百萬元之賄款予被告乙○○、庚○○二人收受
    ，預約各收受賄款人，在宣誓就職議員，行使職權投票選舉議長時，分別投票支
    持郭晏生或陳武雄擔任議長。而被告戊○○等三人在收受賄款之後，即分別將所
    收受之賄款，存入如附表所示之帳戶內。旋支持郭晏生一派之被告戊○○等人，
    由張德榮召集，於八十三年二月十七日晚上集體出國至新加坡、印尼等地旅遊，
    至同月廿七日返國（均從園邸商務旅館出發，又返回該旅館集合進住）；支持陳
    武雄一派之被告乙○○、庚○○等人，亦由江正吉領隊，於八十三年二月十五日
    晚上，集體進住臺中縣神岡鄉○○路十六號之元富飯店，隨後轉往新竹市城堭廟
    拜拜，並發誓支持陳武雄，至同月二十日，再出國至日本、韓國等地旅行（被告
    庚○○自新竹市發誓時加入），並於同月廿七日返國，又集體進住新竹市之全泰
    飯店。嗣於八十三年三月一日上午渠等集體至臺中市議會宣誓就職議員，隨即行
    使職權，並依約分別投票選舉郭晏生或陳武雄擔任議長。因認被告戊○○等三人
    涉有刑法第一百四十三條第一項、第一百二十三條之投票受賄與事前受賄等罪嫌
    等情。訊據被告戊○○、庚○○及乙○○均堅決否認有前開投票受賄與事前受賄
    等犯行，被告戊○○辯稱：渠並未於八十三年二月十六日或十七日，在臺中市園
    邸商務旅館收受郭晏生致送之七百萬元，渠在臺中市第七信用合作社水湳分社設
    立之第000000000號帳戶，於同年月十七日所存之七百萬元，是渠原先
    投資辛○○所開設之穎全建設公司，臺中市議會第十三屆市議員選舉期間，因渠
    需錢使用，欲賣出兩股，每股五百萬元，巿議員選舉後，辛○○告訴渠要買下這
    兩股，辛○○於同年月十七日先給渠七百萬元，後來辛○○說只願買一股，所以
    渠在同年月二十六日簽發二百萬元的支票退還給辛○○；又渠在國外有事業，原
    本即打算提早三天出國兼旅遊，後來知道其他巿議員要出國，就和他們同行，但
    渠在八十三年二月廿二日就先行返國，且出國費用均由渠自己負擔；渠於議長選
    舉雖投票給國民黨提名之郭晏生，然係因渠為新黨黨員，受命於新黨中區幹部之
    決議，要支持郭晏生云云。被告庚○○辯稱：渠並未於八十三年二月十四、五日
    左右收受陳武雄致送之七百萬元賄款，而渠於同年月十五日，在臺中區中小企業
    銀行西屯分行第○○○八九○號帳戶內所存入之七百萬元，其中三百萬元是用渠
    妻孫桂芝名義向臺中區中小企業銀行西屯分行貸款而得，另三百萬元是渠父親向
    臺中市第九信用合作社貸款而得，再贈與渠，上述款項原準備用以買票，後來沒
    買票而留下來的，連同選舉所剩約一百萬元，合計七百萬元存進銀行；又臺中巿
    服務站主任廖武雄於八十三年二月十五日下午親自到渠住處拜訪，要渠支持郭晏
    生，渠在該日下午五點至臺中市園邸商務旅館，如果渠收了陳武雄的錢，為何會
    去園邸商務旅館﹖雖臺中市議會第十三屆議長選舉渠支持陳武雄，然係因渠個人
    為人處事之理念與陳武雄較接近，而予支持；又渠出國費用均自行負擔，出國前
    並未住進元富飯店，但有至新竹巿城隍廟拜拜，基於議員間之共識，發誓支持陳
    武雄云云。被告乙○○則辯稱：渠未收受陳武雄致送之賄款七百四十萬元，渠於
    八十三年二月十五日存入臺中市第三信用合作社南屯分社第000000000
    號帳戶之七百四十萬元，其來源為八十三年一月七日領一百萬元、同月廿五日領
    二百萬元、三百萬元，同月廿六日領二百萬元、二百五十萬元、同月廿七日再領
    一百萬元，及他人捐款約五、六百萬元，共結餘約七百四十萬元存入的；至同年
    二月八日所提領之七十萬元，係友人賴文彬應急借用，而由渠姊何清勳經手借給
    賴文彬；又渠為新當選議員，只認識林張久美，其他議員則不認識，林張久美通
    知渠到元富飯店，渠即準備護照、衣物等前往，渠支持陳武雄係因陳武雄為自行
    參選，而渠為無黨籍，所以支持陳武雄云云。經查：
  (一)被告戊○○就其於八十三年二月十七日存入如附表編號１現金七百萬元資金來源
    所為之辯解，業經：
  1.證人辛○○於檢察官偵查時證稱：八十三年二月十七日上午約八、九時左右，在
    戊○○家中，交付七百萬元現金與戊○○，作為其投資之退股款云云（見他字卷
    (三)第六七頁背面）；於郭晏生案第一審法院審理時其證稱：八十二年初，建設公
    司在工業區一路買土地蓋房子，由我們公司股東以各人名義買土地，與穎全建設
    公司共同開發，買土地共一億一千四百多萬元，戊○○有加入買土地，他加入二
    股，每股三百八十萬元；這次市議員選舉，他叫我把他的二股賣給別人，他說一
    股賣五百萬元，八十三年二月間，我幫他賣一股給我朋友，我自己於今年二月間
    決定向他買另外一股，我本來要將一千萬元給戊○○，因過年我亦要錢用，我給
    他七百萬元，剩的三百萬元我說有錢時付他，七百萬元於八十三年二月十七日給
    他，全部用現金，我拿去他家，由戊○○本人收的，現金全部千元鈔云云（見郭
    晏生案第一審訴字第一六一八號卷(四)八十三年八月四日訊問筆錄），證人辛○○
    就付錢地點、時間、鈔票種類、收受者等所供細節與被告戊○○所供相符（見同
    上卷同日訊問筆錄），並有被告戊○○所提合夥契約書、讓渡書、讓股契約書影
    本各一件附卷可參（見同上卷(四)第五二至五七頁），證人辛○○復於本院前審作
    證時提出穎全建設公司股金會計帳冊，該帳冊記載洪玉香一二‧五股、洪鴻壤四
    ‧五股、馮武雄二股、陳秋海二股、御璽廣告有限公司二股、戊○○二股（金額
    七百六十萬元）、洪清勤一股、曾漢燈一股、陳信義一股、邱坤成一股、陳建武
    ○‧五股、廖繼聰○‧五股，其下復記載戊○○退一股（金額三百八十萬元）、
    丁○○入一股（見本院上更(二)卷第一五二頁背面）。而上開合夥契約書載洪玉香
    、洪鴻壤、馮武雄、陳秋海、御璽廣告有限公司、戊○○、洪清勤、曾漢燈、陳
    信義、邱坤成、陳建武、廖繼聰等十二人，合夥經營購買坐落臺中市○○區○○
    段七八二之一號土地，資金共一億一千四百萬元，分三十股，由穎全建設（股）
    公司代表處理一切有關事務，並有穎全建設（股）公司工業一路案股權表在卷可
    稽（見本院上更(二)卷第一七五、一七六頁），與證人辛○○所證述情節相符。雖
    被告戊○○於本院審理時對於何時付穎全建設（股）公司股款及有無另給收據，
    稱已記不得，且找不到相關資料，但尚難僅憑此認無上開合夥購地事實。
  2.證人辛○○就其付與被告戊○○之七百萬元資金來源供稱：丁○○於八十三年二
    月十六日付渠現金五百萬元，渠另於同年一月二十日領現金八十萬元，於同年二
    月五日領現金一百萬元，湊併七百萬元給付云云，並提出渠在臺中市第九信用合
    作社之活期存款存摺為證（見他字卷(三)第六六頁背面）。另證人丁○○就其五百
    萬元現金之來源，供稱：渠於八十二年十二月二十日領現金二百廿七萬元，及於
    八十三年二月五日甲○○返還借款現金三百九十萬元，部分花用後，湊併五百萬
    元給付云云（見他字一五九號卷(三)第六四頁背面）。雖證人丁○○於本院前審審
    理時其供稱：資金來源記不得了，因我開刀三次。有的朋友的，有的親戚的，有
    的銀行的等情（見本院上更(一)卷第六八頁背面），且經本院前審再度訊問證人丁○○此五百萬元資金來源時，其亦表示因時間相隔太久已不記得，但渠之前之供
    述應係正確（見本院上更(二)卷第一五九頁背面），而無法提出其領款之銀行供本
    院調查，惟查證人丁○○確有罹患舌癌經開刀手術，有其提出之彰化基督教醫院
    出具之診斷證明書附卷可稽（見本院上更(二)卷第二六頁），且本案事隔甚久，其
    因此無法清楚記憶五百萬元之詳細來源，並不違常情，然據其於本院前審所供有
    者來自朋友、親戚，有者向銀行領出等情，核與其上開於檢察官偵查中所供於八
    十二年十二月二十日領現金二百二十七萬元，及於八十三年二月五日甲○○返還
    借款現金三百九十萬元，亦係部分領自銀行，部分來自朋友或親戚之情形合。
    另證人丁○○於本院前審審理時復證稱，當時會用現金支付辛○○，是因年關渠
    家裡剛好有錢存著之緣故云云（見本院上更(二)卷第一五八頁背面）。況於本院前
    審審理時證人即丁○○之妻吳明已結證稱：丁○○因罹患舌癌經用放射性治療
    ，其記憶力有些許衰退，很多事情已記不得了，但據伊查對結果，丁○○所指二
    百二十七萬元應是於八十二年十二月三十一日，自伊夫在彰化市第二信用合作社
    秀水分社第00000－0－0帳號內所提領三百萬元中之部分，給付日期應係
    伊夫所誤記云云（見本院上更(二)卷第一六○頁正、反面），並有上開丁○○之彰
    化市第二信用合作社秀水分社帳戶之對帳單影本乙紙附卷可佐（見本院上更(二)卷
    第一五四頁）。
  3.證人甲○○於本院前審審理時亦證稱：渠係十美建設有限公司負責人，公司因向
    丁○○購買鋼筋，故渠於八十三年二月七日自公司在秀水鄉農會第00000－
    0－0活期存款帳戶領出三百九十萬元現金交予丁○○，丁○○所稱八十三年二
    月五日應係記憶錯誤，另渠公司與丁○○均係以現金交易，且十美建設有限公司
    只是小本生意，迄目前為止，也未使用支票，又渠若用轉帳付款，丁○○也需自
    己去提領，但那時丁○○身體已經不佳，故該筆貨款渠未簽發票據支付或以交付
    銀行支票或匯款方式為之云云（見本院上更(二)卷第一九五頁正、反面），並有十
    美建設有限公司前開帳戶之交易明細表乙紙在卷可徵（見本院上更(二)卷第一八二
    頁）。雖證人丁○○於偵查及本院前審審理時證稱，於八十三年二月五日甲○○
    返還借款現金三百九十萬元云云（見他字卷(三)第六四頁背面及本院上更(二)卷第一
    五九頁背面），此部分與上開證人甲○○之證詞相異，惟本院再傳訊證人甲○○
    作證堅稱：交付丁○○三百九十萬元是八十三年二月七日買鋼筋的錢，他可能記
    錯了，日期應該是二月七日，伊有調銀行的資料出來看云云（見本院上更(三)卷第
    頁背面），前後所證情節相符，且證人甲○○於本院前審提供十美建設有限公司
    在秀水鄉農會活期存款交易明細表，確實記載：八十三年二月七日提領現金三百
    九十萬元（見本院上更(二)卷第一五五頁），參以證人丁○○罹患舌癌經開刀手術
    ，且本案事隔甚久，其因此無法清楚記憶資金詳細來源，不違常情，已如前述，
    應以證人甲○○所證述為真實。
  4.檢察官曾前往臺中市○○路一八四號八樓證人辛○○之穎全建設公司搜索部分帳
    冊，帳冊上僅於八十三年三月十五日記載被告戊○○退一股（原參加二股），丁○○入一股（見他字第一五九號卷(三)第六四頁以下及八十三年五月十九日搜索扣
    押筆錄），同年二月間並無任何股份轉讓或資金往來之記載。但證人辛○○於本
    院審理時已證稱：原先被告戊○○二股都要託渠賣，渠因祇有七百萬元錢不夠，
    才找丁○○幫忙，丁○○答應買一股，渠未向穎全建設公司講，另因渠與丁○○
    是好朋友，也互相信任，故彼此亦未訂約，嗣因被告戊○○說他另一股不賣了，
    故退還渠二百萬元而只賣一股，再該項投資一股原為三百八十萬元，但因已近六
    成房屋賣出，已知有利潤，才以五百萬元一股轉讓丁○○等語（見本院上更(二)卷
    第一五○頁、一八七頁背面、一八八頁），證人丁○○亦坦陳以五百萬元向辛○○之公司購買臺中市工業區工地之股權云云（見本院上更(二)卷第一五八頁）；另
    證人即穎全建設公司會計丙○○亦證稱：股東的股數金額都是老闆辛○○口述告
    訴伊，伊即依其所述記載，被告戊○○是穎全建設公司臺中市工業區○○○路十
    全御景工地之股東，公司帳冊於八十三年三月十五日記載被告戊○○退一股，丁○○入一股係辛○○於八十三年三月十五日要伊記的，詳情伊不知，但並非本案
    發生後才補記云云（見他字卷第一○○頁反面、本院上更(二)卷第一七○頁背面、
    一七一頁、一八七頁背面），證人丙○○於本院審理時復證稱：老闆辛○○不是
    常來，他來時告訴伊，戊○○賣一股給丁○○此事，伊就依他告訴的當日來記載
    才會丁○○買股之時間為八十三年二月十六日，而帳上記載戊○○退一股、丁○○入一股在同年三月十五日云云（見本院重上更(三)卷第頁），故不能僅以穎全建
    設公司會計帳簿登帳日期延後及以口述會計記帳，而認證人辛○○所證有違常情
    ，則被告戊○○就其右揭七百萬元存款之資金來源已交代清楚，核與證人辛○○
    、丁○○、吳明、甲○○所供情節亦大致相符合，足證被告戊○○關於資金來
    源之辯解，應堪採信。
  (二)被告庚○○於調查站、偵查及本院審理時辯稱：八十三年一月二十六日以渠太太
    孫桂芝名義向臺中區中小企業銀行西屯分行信用貸款而來，同年月二十七日向渠
    父親陳阿鐵借貸現金三百萬元，及選舉節餘一百萬元；且向銀行借款亦須相當時
    間才還，渠平時作生意需款週轉放著未還亦是常事；競選市議員資金來源係渠本
    身就有，選後結算係依選委會規定做的申報，其餘自己的錢未做紀錄云云（見他
    字卷(二)第一五頁、他字卷(三)第六九頁及本院重上更(三)卷第頁），並提出臺中區中
    小企業銀行西屯分行孫桂芝第0000000帳號查詢印表用紙一張及臺中市第
    九信用合作社陳阿鐵第0000－00－00000000帳號對帳單影本一紙
    為證（見偵查卷第十頁，所附編號(十四)證物）。另被告庚○○在臺中區中小企業銀
    行西屯分行帳戶自選舉期間至同年二月十五日並無提領現款情事，有該帳戶影節
    本存卷可證（見本院上更(二)卷第二一頁），是最高法院發回意旨指被告庚○○之
    該帳戶在前開期間有多次提款花用情形，顯見被告庚○○上開貸款業已花用殆盡
    ，其何能於同年二月十五日反節餘七百萬元云云，即有誤會，足證被告庚○○上
    開資金來源之辯解可信。
  (三)被告乙○○於調查站、偵查、原審及本院審理時辯稱，渠參加市議員選舉，遂向
    金億城公司安泰商業銀行臺中分行帳戶於八十三年一月十八日提領一百萬元，同
    年月二十五日二度各提領二百萬元及三百萬元，同年月二十六日提領二百萬元，
    向金億城公司臺中區中小企業銀行臺中分行帳戶於八十三年一月七日提領一百萬
    元，向天源建設公司世華銀行帳戶於八十班年一月二十六日提領二百五十萬元，
    良固營造公司世華銀行帳戶於八十三年一月二十七日提領一百萬元，楊明顯於八
    十三年一月二十五日以支票面額一百五十萬元存入渠在臺中市第三信用合作社帳
    戶內，另朋友捐贈及個人所有之現金約五百萬元，總計一千九百萬元作為競選經
    費，選後估計約花費一千二百萬元，渠於八十三年二月十五日將競選經費剩餘款
    項七百四十萬元，存入渠在臺中市第三信用合作社帳戶內，及因申報抵稅有限額
    ，只申報四百八十八萬五千元云云（見他他字卷(二)第一八頁背面、第一九頁、他
    字卷(三)第五○頁、原審卷第七六、七七頁及本院重上更(三)卷第頁），並提出安泰
    商業銀行臺中分行金億城建設有限公司第0000000000000帳號存款
    往來對帳單影本一張、臺中區中小企業銀行西臺中分行金億城建設有限公司乙○○第0000000帳號支票存款交易明細表影本一張、世華商業銀行西臺中分
    行存摺影本一張（見偵查卷第八頁，所附編號(十)證物），及公職候選人競選經費
    受贈收據二十一張（總受贈金額為三百萬元）在卷可參（見同上證物），足證被
    告乙○○上開資金來源之辯解，亦屬可信。至被告乙○○帳戶於八十三年二月八
    日提領現金七十萬元，係被告乙○○之友人賴文彬向被告乙○○所借，而由被告
    乙○○之胞姊何清勳提領交付予賴文彬之事實，業據證人賴文彬、何清勳於原審
    審理時證述屬實（見原審卷第九四頁），公訴人認被告乙○○如家中尚有節餘之
    巨額現金可供支用，又何必至金融機關提領七十萬元現金，並據而認被告乙○○
    所辯資金來源不可採，尚非可取。再被告乙○○於原審及本院前審審理時辯稱：
    八十三年渠係第一次參與選舉，前輩教渠提錢不要一次領太多，要分次領，而提
    領借予賴文彬錢，係因為距離方便性問題云云（見原審卷第一二八頁及本院上更
    (二)卷第二○頁），且選舉花費款項甚大，且候選人對選舉事務無法事必躬親，輒
    將採購活動託請選民支持等雜事分交數人代辦，此為一般人所週知之常識，則其
    對金錢花用之掌控，自無法以常情衡量，是尚難以其在選舉期間需款花用，苟非
    前次領出款項花用殆盡，不可能再次領款，被告乙○○何能有此七百四十萬元鉅
    額節餘及被告乙○○曾於八十三年二月八日自其帳戶內提領現金七十萬元借與其
    友人賴文彬，則其家中如有上開鉅額現款可供支用，又何必再自帳戶內提款借與
    他人等推測之理由，遽認被告乙○○確有收受陳武雄選舉賄款。
  (四)證人即收受被告戊○○存款之臺中巿第七信用合作社承辦人賴秀珠於調查站偵訊
    時雖證稱：七百萬元之仟元紙鈔捆紮方式，係一般金融行庫之捆法，即七大捆中
    ，每大捆有十小捆，小捆係以捆鈔紙條捆紮，七大捆則以捆鈔繩捆紮，但我因忙
    於清點款項，並未注意該紙鈔有無特殊記號或係由那家銀行捆紮云云（見他字卷
    (三)第一○六頁背面）；又證人即收受被告乙○○存款之臺中巿第三信用合作社承
    辦人林育武於調查站偵查中固證稱：全部現鈔均係使用金融單位常用之鈔帶，以
    十萬元為單位捆綁，共有七十四疊，鈔帶上並蓋有點鈔者之印章云云（見他字卷
    (三)第一二○頁背面）；再證人即收受被告庚○○存款之臺中區中小企業銀行承辦
    人尤俞千亦於調查站調查中證稱：其款項係七大捆千元鈔票，每大捆有十小捆，
    小捆係以鈔紙條捆紮，七大捆則是以捆鈔繩捆紮，較似一般金融機關之綁法，我
    因忙於清點款項以便在關帳前入庫，並未注意有無特殊記號，或是那一家行庫捆
    紮云云（見他字卷(三)第一二四頁背面）。然選舉期間開銷龐大，候選人為應不時
    之需，領出巨額現金置放家中保險櫃或其他適當場所之情形，所在多有，此等自
    金融單位領出之現款必係如前述之捆紮方法，選民捐助之款項，數目超過十萬元
    者，自金融機關領出，其現鈔之捆紮方法亦必與前述捆紮方法相同，選舉結束，
    若有結餘，候選人將上述自己自金融機構領出之現款或親友捐贈款項原物存入金
    融機構，非無可能，此時，其現款之捆法當然與金融機構之捆紮方法相同，故結
    餘款中或有零頭小額款，但大宗款項存入，亦有可能，自難因被告等三人存入之
    現鈔捆紮方法與金融機構一般之捆紮方法相同，即臆測指該款項為賄款。再參以
    證人賴秀珠於原審審理時證稱：被告戊○○寄存之七百萬元，其捆鈔紙顏色有泛
    黃色、粉紅色等不一，也有用橡皮圈綁的，捆鈔紙上蓋的印章不是同一個人的，
    至少有二人以上，是何人不記得，七百萬元有六大捆都是一千元大鈔，另一大捆
    裡面一、二疊摻雜五百元鈔約十幾張，每一大捆所使用之鈔繩，部分是用人工綁
    的較鬆，部分是用機器綁的較緊云云（見原審卷第一一一頁）。其在本院前審審
    理時亦證稱：被告戊○○存入之七百萬元部分用金融機關鈔帶捆著，部分用橡皮
    筋捆著，至於那一家金融機關之鈔帶不記得了云云（見本院上更(一)卷第五七頁背
    面）；另證人林育武在原審審理時亦證稱：每十萬元為一疊的鈔帶上，約有一半
    沒有蓋章，客戶至銀行領錢，行員一定要在鈔帶上蓋章，以為負責，有時客戶需
    鈔帶使用時，我們會免費供應，這是很普遍的現象，客戶至銀行領取百萬元現鈔
    時，大部分是用機器來捆綁麻繩，但也有用手捆的，印象中這七捆紙幣都是用手
    捆，而非用機器捆云云（見原審卷第九一頁）。其在本院前審審理時亦證稱：被
    告乙○○所存七百四十萬元有的用鈔帶、有的用橡皮筋捆紮，約各占一半一半等
    語（見本院上更(一)卷第五六頁背面）；證人尤俞千於本院前審審理時證稱：被告
    庚○○存款七百萬元、一百萬元是用橡皮筋，其他是金融機關用的麻繩捆紮云云
    （見本院上更(一)卷第五七頁），核與渠等於偵查中所供不儘一致，尚難僅以上述
    證人在調查站所稱上開存款之捆紮方法，遽認該數筆存款係分別為郭晏生或陳武
    雄自金融機構領出後，分別交付予被告等三人，再原封不動存入銀行之賄款。
  (五)郭晏生、陳武雄皆已堅詞否認其等有因臺中市議會第十三屆議長選舉而向被告等
    三人或其他市議員當選人有賄選、買票行為（見他字卷(三)第一二六頁背面、原審
    卷第七一頁），且議長選舉，每張選票之價值相等，若有賄選，除有特殊情形外
    ，賄款金額應為相同。公訴人指郭晏生向被告戊○○行賄七百萬元、而向同屆市
    議員張德榮則行賄八百一十萬元、向顏英男及陳清景行賄七百五十萬元，金額不
    一，另公訴人認陳武雄對被告乙○○、庚○○行賄之金額各為七百四十萬元、七
    百萬元，亦不相同，實有違常情。另被告等三人雖均於議長競選期間分別跟隨支
    持郭晏生、陳武雄之旅行團出國旅遊，但彼等出國旅遊之團員均係自己負擔，亦
    據證人江正吉、張德榮、蘇威利陳證明確（見他字卷(一)第六八頁、七○頁、九三
    頁、一三七頁），並有旅行社業代付轉付收據影本在卷可按（見他字卷第三八七
    、三九九頁）。此外，復查無其他積極證據足以證明被告等三人之旅遊費用分別
    為郭晏生、陳武雄所代付。自不能憑此即認被告等三人有收受賄賂或不正當利益
    之情事。雖彼等三人於本次議長選舉，分別支持郭晏生、陳武雄，已如前述，惟
    有投票權人原即有權選擇自認理想之候選人，其支持某候選人，未必均有對價關
    係，是亦難據此認定被告等三人以其選票收受賄賂或其他不正利益。
  (六)認定犯罪事實所憑之證據，固不以直接證據為限，即綜合各種間接證據，本於推
    理作用，為其認定犯罪事實之基礎，仍非法所不許（最高法院二十九年上字第三
    三六二號、三十二年上字第二八八號判例參照）。然按犯罪事實應依證據認定之
    ，無證據不得推定其犯罪事實，刑事訴訟法第一百五十四條定有明文；且認定不
    利於被告之事實，須依積極證據，苟積極證據不足為不利於被告事實之認定時，
    即應為有利於被告之認定，更不必有何有利之證據（最高法院三十年上字第八一
    六號判例參照）。本件縱以：(1)證人丁○○何以於八十二年十二月間在兩個月前
    即領出鉅款卻未使用﹖(2)且值當今工商發達，為求交易安全，工商往來大都使用
    銀錢業轉帳或以票據代替現鈔，被告等三人竟以現金授受，有違常情。(3)被告戊○○所辯退二股，辛○○給付七百萬元股金，尚與卷存證據資料不盡相符。(4)被
    告等三人於臺中市議會市議員選舉投票後至八十三年二月十五日或同年月十七日
    ，已事隔半個月之久，彼等若因選舉提款而有節餘，豈會遲至議長選舉期間始再
    行存入﹖(5)另被告等三人就如附表彼等帳戶金錢來源之辯解與常情有悖，且其等
    存款之日期，正值議長選舉期間，兩派人員正欲集體出遊之際，突有大筆現款存
    入，金額又大類相同，彼等嗣又分別集體出遊，並在選票上加註記號等情，而認
    被告等三人對於如附表各該存款之來源所為之辯解實有疑問，然既查無其他積極
    確切之證據足資證明郭晏生、陳武雄自何處取得如附表所示之金額，並於公訴人
    所指之時地如何交付予被告等三人，並與被告等三人約定其等之臺中市議會十三
    屆議長投票如何行使，而有公訴人所指之收受賄賂、違法投票等犯罪行為，揆諸
    上開判例要旨，自不能遽為被告等三人有罪之認定。原審依調查證據結果，就此
    部分認為不能證明被告等三人犯罪，而均諭知被告等三人此部分皆無罪之判決，
    經核尚無違誤，公訴人上訴意旨，指摘原判決被告等三人此部分無罪不當，為無
    理由，然公訴人認被告等三人此部分與前開論罪科刑之公務員洩漏國防以外秘密
    部分，有方法結果之牽連犯裁判上一罪關係，故就彼等此部分不另為無罪之諭知
    ，附此說明。
四、本件被告等三人所犯公務員洩漏國防以外秘密罪行，雖係刑事訴訟法第三百七十
    六條第一款所列之案件，惟於八十四年十月二十日修正刑事訴訟法施行前，原得
    上訴於第三審法院，且本件於八十三年十月二十四日已繫屬於臺灣臺中地方法院
    （見原審卷第三頁），依刑事訴訟法施行法第五條第一項規定，本件仍得上訴第
    三審法院，併予敘明。
五、據上論斷，應依刑事訴訟法第三百六十九條第一項前段、第三百六十四條、第二
    百九十九條第一項前段，刑法第一百三十二條第一項、第四十一條，罰金罰鍰提
    高標準條例第二條，判決如主文。
本案經檢察官己○○到庭執行職務。
中      華      民      國     八十九     年      十      月   二十五   日
                                   臺灣高等法院臺中分院刑事第一庭
                                         審判長法  官  陳  紀  綱
                                               法  官  蕭  錦  鍾
                                               法  官  陳  登  源
右正本證明與原本無異。
如不服本判決應於收受送達後十日內向本院提出上訴書狀，其未述上訴之理由者並
得於提起上訴後十日內向本院補提理由書（均須按他造當事人之人數附繕本）。
                                               書記官  林  桂  鳳
中      華      民      國     八十九     年      十      月   二十七   日
附錄論罪科刑主要法條：
刑法第一百三十二條第一項：
公務員洩漏或交付關於中華民國國防以外應秘密之文書、圖書、消息或物品者，處三
年以下有期徒刑。
                                                                        Ｄ
附表
┌────┬─────────┬────────┬──────┬────┐
│戶  名  │金融機構名稱      │帳         號   │存款日期    │金    額│
│        │                  │                │            │(新臺幣)│
├────┼─────────┼────────┼──────┼────┤
│戊○○  │臺中市第七信用合作│第0000000│年２月日│七百萬元│
│        │社水湳分社        │○二號          │            │        │
├────┼─────────┼────────┼──────┼────┤
│乙○○  │臺中市第三信用合作│第0000000│年２月日│七百四十│
│        │社南屯分社        │八六號          │            │萬元    │
├────┼─────────┼────────┼──────┼────┤
│庚○○  │臺中區中小企業銀行│第0000000│年２月日│七百萬元│
│        │西屯分行          │號              │            │        │
└────┴─────────┴────────┴──────┴────┘


司法院資訊處製作；財團法人民間司法改革基金會備份。
